【裁判字號】    94,保險上易,34
【裁判日期】    950426
【裁判案由】    給付保險金
【裁判全文】
臺灣高等法院民事判決              94年度保險上易字第34號
上    訴    人
即附帶被上訴人  瑞士商環球瑞泰人壽保險股份有限公司
                台灣分公司
法  定  代理人  甲○○
訴  訟  代理人  慶啟群律師
被  上  訴  人
即附帶上訴  人  乙○○
訴  訟  代理人  林忠義律師
                謝清傑律師
上列當事人間給付保險金事件，上訴人對於中華民國94年6 月13
日臺灣士林地方法院93年度保險字第19號第一審判決提起上訴，
被上訴人提起附帶上訴，經本院於95年4 月12日言詞辯論終結，
判決如下：
    主  文
上訴駁回。
原判決關於駁回附帶上訴人下列第三項之訴部分，及該訴訟費用
部分廢棄。
附帶被上訴人應再給付附帶上訴人新臺幣拾捌萬陸仟陸佰參拾肆
元，及自民國九十二年十月三日起至清償日止按週年利率百分之
十計算之利息。
上訴及附帶上訴之第二審訴訟費用，均由上訴人負擔。
    事  實  及  理  由
一、被上訴人（即附帶上訴人）起訴主張：伊父黃學明於91年 1
    月8 日，因參加土地銀行之「住宅貸款保障計劃」，向上訴
    人（即附帶被上訴人）投保1 年期定期人身壽險，保單號碼
    為000000000，月繳保險費新台幣（下同）1,389元，保險期
    間自91年1月10日起至92年1月10日止，保險金額為300 萬元
    ，身故受益人為伊；復於92年1月10 日辦理續保，保險期間
    自92年1月10日起至93年1 月10日止。其後，黃學明於92年9
    月9日因肝腦病變併消化道出血死亡，伊於92年9月17日向上
    訴人申請保險給付，上訴人於同日受理，函稱正進行查證云
    云，詎於92年11月11日寄發台北安和郵局第457 號存證信函
    ，以被保險人黃學明未全然告知就診病名為由，依保險法第
    64 條規定解除契約，而拒絕給付保險金，伊乃於92年12月9
    日以台北雙連郵局第1326號存證信函、93年9月10 日以申訴
    函申訴，惟瑞泰人壽仍拒絕給付保險金。爰依系爭保險契約
    及保險法第101條、第34 條等規定，請求判命：(一)上訴人應
    給付伊300萬元，及自92年10月2日起至清償日止按週年利率
    10%計算之利息；(二)願供擔保請准宣告假執行等情。
二、原審判決：上訴人應給付被上訴人752,154元，及自92年 10
    月3日起至清償日止按週年利率10%計算之利息；被上訴人其
    餘之訴駁回。
    上訴人就原審判決不利部分全部提起上訴，被上訴人就原審
    不利判決提起部分附帶上訴。
    被上訴人於第二審聲明：(一)上訴部分：上訴人之上訴駁回。
    (二)附帶上訴部分：1.原判決關於駁回附帶上訴人後開之訴及
    假執行之聲請部分廢棄。2.上開廢棄部分，附帶被上訴人應
    再給付附帶上訴人186,634元，及自92年10月3日起至清償日
    止按週年利率10%計算之利息。
    上訴人則以：(一)自被保險人黃學明之長庚醫院病歷摘要記載
    ，可見：被保險人黃學明隱匿未告知伊罹患糖尿病、肝功能
    異常至地區性醫院門診之情形，黃學明並無不能得知自己罹
    患疾病之情形。(二)被保險人黃學明於投保系爭保險契約前，
    曾因食道靜脈曲張出血、十二指腸潰瘍、肝硬化併腹水、糖
    尿病、貧血等嚴重病症，於90年2 月14日、同年10月25日分
    別於基隆長庚醫院住院15日及7日，並於第2次住院時接受食
    道靜脈曲張結紮手術。肝硬化併腹水、糖尿病、貧血等病絕
    非一蹴即成之輕微疾患，主治醫師於病人罹患諸多重大但非
    不治之病症時，為免患者疏於防範，基於醫德與善意，必定
    諄諄告誡患者與主要照顧者各該病症及調養方法，實無僅告
    知腸胃問題較嚴重之理。(三)惟要保人兼被保險人黃學明於系
    爭保險契約要保書詢問：「若您對上述任一項問題回答『是
    』，則請詳述原因或病名、就診時間、病情症狀及檢查、治
    療結果如下」時，故意隱匿或過失遺漏前開住院事實，僅避
    重就輕針對f 項書寫：「於90年10月26日因胃病、胃潰瘍於
    基隆長庚接受胃藥治療」，而對於與死亡原因具有因果關係
    之病症均避而不提，違反保險法第64條之告知義務。(四)伊受
    理被上訴人之理賠申請後，於92年11月初向基隆長庚醫院詢
    查，認為被保險人投保時違反告知義務，影響伊對於危險之
    估計，於同年月18日去函解除系爭保險契約，是伊自無給付
    保險金之義務。(五)縱認伊應給付保險金，惟依系爭保險契約
    約定，亦應先扣除被保險人於土地銀行之房屋貸款餘額，倘
    有餘額始給付上訴人等語抗辯，爰聲明：(一)上訴部分：1.原
    判決不利於上訴人部分廢棄。2.上開廢棄部分，被上訴人在
    第一審之訴及其假執行之聲請均駁回。(二)附帶上訴部分：附
    帶上訴駁回。
三、兩造不爭執之事實：
  (一)訴外人黃學明黃學明曾於投保前之90年10月25日至同年11月
    1 日間，曾因食道靜脈曲張出血、十二指腸潰瘍、肝硬化併
    腹水、糖尿病、貧血，於基隆長庚醫院住院治療。
  (二)黃學明於91年1月8日，因參加土地銀行「住宅貸款保障計劃
    」，而向上訴人投保1 年期定期人身壽險，自任要保人兼被
    保險人，保單號碼為000000000，月繳保險費1,389元，保險
    期間自91年1月10日起至92年1月10日止，保險金額300 萬元
    ，身故受益人為被上訴人；上訴人於承保前，並未要求被保
    險人黃學明接受體檢。迨92 年1月10日期滿後，上訴人與黃
    學明再於92年1月10日辦理續保，保險期間自92年1月10日起
    至93年1月10日止。
  (三)黃學明與土地銀行間之「住宅貸款保障計劃」申請表第3 項
    第ｂ款約定：「本保險之身故保險金將優先清償本人於土銀
    之房屋貸款餘額，倘有餘額再給付給本人指定之受益人或法
    定繼承人。」
  (四)被保險人黃學明於92年9月9日因肝腦病變併消化道出血死亡
    ，其前罹患之宿疾：食道靜脈曲張出血、十二指腸潰瘍、肝
    硬化併腹水、糖尿病、貧血，與死亡間有因果關係。被上訴
    人於92年9月17 日向上訴人申請保險給付，上訴人於當日受
    理，並於92年11月11 日寄發臺北安和郵局第457號存證信函
    ，通知被上訴人依保險法第64條規定解除契約，拒絕給付保
    險金。
四、本件重要爭點在於：(一)要保人兼被保險人黃學明與上訴人訂
    立系爭保險契約時，是否違反保險法第64條據實說明義務？
    (二)上訴人是否合法解除系爭保險契約？(三)倘系爭保險契約未
    經上訴人合法解除，被上訴人得請求上訴人給付之保險金為
    多少？
五、要保人兼被保險人黃學明與上訴人訂立系爭保險契約時，是
    否違反保險法第64條據實說明義務？
  (一)本件保險之要保人兼被保險人於投保前，罹患之食道靜脈曲
    張出血、十二指腸潰瘍、肝硬化併腹水、糖尿病、貧血等宿
    疾，與其於92年9月9日因肝腦病變併消化道出血死亡間，有
    有因果關係之事實，為兩造所不爭執之事實。上訴人在此主
    張：訴外人黃學明違反保險法第64條之告知義務，惟為被上
    訴人所否認。
  (二)按訂立契約時，要保人對於保險人之書面詢問，應據實說明
    。要保人故意隱匿，或因過失遺漏，或為不實之說明，足以
    變更或減少保險人對於危險之估計者，保險人得解除契約；
    其危險發生後亦同；但要保人證明危險之發生未基於其說明
    或未說明之事實時，不在此限；前項解除契約權，自保險人
    解除之原因後，經過一個月不行使而消滅；或契約訂立後經
    過二年，即有可以解除之原因，亦不得解除契約，保險法第
    64條定有明文。保險法第64條規定之立法意旨，係基於保險
    契約為最大誠信契約及保費公平分擔、契約對價平衡原則，
    故課以要保人於投保時，對於保險人之書面詢問負有據實告
    知之義務，俾保險人就危險之估計能作正確之判斷，一方面
    由於保險事業之經營上，保險人必需就擔負之危險，知悉有
    關其測定之重要事項，故對最能知悉其事實之要保人明文規
    定使其負擔此一義務；另一方面，保險人係具有從事保險營
    業之專門知識與經驗者，對於業務之經營，自須盡較常人為
    高之注意義務，故保險人亦不得僅依要保人之聲明為估定危
    險之唯一依據，仍須就訂約有關事項為適當必要之調查，此
    由保險法第64條第3 項特別規定行使解除權之短期除斥期間
    ，遠比民法第93條撤銷受詐欺而為意思表示應於發見後1 年
    內或自意思表示經過10年內為之為短，以求早日確定雙方之
    關係，益見保險法第64條為求兼顧要保人與保險人雙方之權
    益，避免保險人於承保時不為相當之調查，未發生保險事故
    則坐享收取保險費之利益，俟保險事故發生，動輒指摘要保
    人未盡告知義務而任意解除契約。故當保險人並未因要保人
    所未告知或不實說明之事項，而造成額外之負擔，對價平衡
    並未遭破壞者，保險人尚不得解除契約。
  (三)經查：
    1.要保人兼被保險人黃學明於91年1月8日投保時，於土地銀
      行「住宅貸款保障計劃」申請表第2 項「被保險人告知事
      項」關於下列問題：
      ａ、您過去2 年內是否曾因接受健康檢查有異常情形而被
          建議接受其他檢查或治療？
      ｂ、您過去2 個月內是否曾因受傷或生病接受醫師治療、
          診療或服藥？
      ｃ、您過去5年內是否曾因受傷或生病住院治療7日以上？
      ｄ、您過去5 年內是否曾因患有下列疾病，而接受醫師治
          療、診療或用藥？
          高血壓症（指收縮壓140以上／舒張壓90 以上）、狹
          心症、心肌梗塞、心肌肥厚、心內膜炎、風濕性心臟
          病、先天性心臟病、主動脈血管瘤、腦中風（腦出血
          、腦梗塞）、腦瘤、腦動脈血管瘤、腦動脈硬化症、
          癲癇、肌肉萎縮症、重症肌無力、巴金森氏症、精神
          病、肺氣腫、支氣管擴張症、塵肺病、肺結核、肝炎
          、肝內結石、肝硬化、肝功能異常（GOT、GPT異於檢
          驗標準的正常值）、腎臟炎、腎病症候群、腎機能不
          全、尿毒、腎囊腫、血友病、白血病、貧血（地中海
          貧血、再生不良性貧血）、紫斑症、糖尿病、類風濕
          性關節炎、肢端肥大症、腦下垂體機能亢進或低下、
          甲狀腺或副甲狀腺功能亢進或低下、視網膜出血或剝
          離、視神經病變、紅斑性狼瘡、膠原症、愛滋病或愛
          滋病帶原、癌症（惡性腫瘤）。
      ｆ、您過去1 年內是否曾因患有下列疾病，因而接受醫師
          治療、診療或用藥？
          酒精或藥物濫用、眩暈症、食道、胃、十二指腸潰瘍
          或出血、潰瘍性大腸炎、胰臟炎、肝炎病毒帶原、肝
          膿瘍、黃疸、慢性支氣管炎、氣喘、肺膿瘍、肺栓塞
          、痛風、高血脂症、青光眼、白內障？
      等項，於「是」與「否」欄，均勾選「是」，此有兩造不
      爭執為真正之申請書影本在卷可稽（原審卷第33頁），可
      見：要保人黃學明對於其所罹患之食道靜脈曲張出血、十
      二指腸潰瘍、肝硬化併腹水、糖尿病、貧血等宿疾，於過
      去5年內接受醫師治療，生病住院治療7日以上，於過去 2
      年、2 個月內接受醫師治療等資訊，均已於適當欄位勾選
      「是」，確有向上訴人揭露自己身體健康之資訊。
    2.雖要保人兼被保險人黃學明對申請表第2 項欄末關於：「
      若您對上述任一項問題回答『是』，則請詳述原因或病名
      、就診時間、病情症狀及檢查、治療結果如下」之空白欄
      位，僅填載：「ｆ、胃、90.10.26、胃病、胃潰瘍、胃藥
      治療、基隆長庚」等字（原審卷第33頁），即在保險申請
      表上有關補充前開各項問題之進一步資訊中，僅提及其於
      90年10月間在基隆長庚醫院治療有關胃疾之資訊，而未就
      其他宿疾之資訊予以完整補充。
    3.惟審酌：上訴人之申請表第2項有ａ至ｇ等6款問題，下方
      空白欄位則僅有3 行列，顯見上訴人並未期待要保人詳細
      填載每一項病因、就診期間、病情及治療結果，而係以 a
      至g款各勾選項目揭露之資訊為主（g款係針對女性被保險
      人詢問：是否已確知懷孕？如是，請告知週數）。上訴人
      倘有疑義，應參酌要保人提供之勾選資訊，對被保險人為
      必要及適當之詢問及調查，並調閱被保險之醫療紀錄及病
      歷資料，以達明確估計承保風險之目的，因而於申請表第
      3 項載明：「……本人同意貴公司查閱本人相關之投保紀
      錄、醫療紀錄及病歷資料」；甚且進一步要求被保險人體
      檢，絕非僅以要保人於空白欄位之填載內容為估定危險之
      唯一來源。上訴人雖抗辯：保險公司事實上無法依申請表
      即調閱被保險人之病歷資料云云，惟上訴人並未舉證以實
      其說，且衡諸常情，如上訴人無法依被保險之聲明調閱醫
      療紀錄及病歷資料者，保險申請表上自無要求被保險人同
      意之理，是上訴人所辯，自無可採。
    4.又保險法第64條規定之重點在於誠信原則及對價平衡原則
      之實現，若此特定已發生之保險事故，已在保險人之估定
      風險範圍內，而未造成保險人額外之負擔，則對價平衡原
      則未受破壞，保險人尚不得據以解除契約。本件上訴人已
      將被保險人於投保前2年、2個月治療，5年內住院治療7日
      以上，5年及1年內因罹患不同病症群組等情形，分別列於
      申請表第2項第a至ｆ款，已對被保險人在投保前之不同階
      段時間內，因罹患各種群組病症治療、住院7日以上等事
      項，予以分別評價與風險估計。而要保人兼被保險人黃學
      明就上開各款均勾選「是」，嗣並載明於90年10月26日因
      胃疾在基隆長庚醫院治療，足使上訴人對被保險人黃學明
      之健康情形不佳已有基本了解，並得以知悉被保險人黃學
      明在過去一年內有經基隆長庚醫院治療，自上訴人未進一
      步向被保險人黃學明詢問及要求體檢予以確定，甚且在本
      件保險契約已一年期滿而再於92年1 月10日續保時，上訴
      人仍未就被保險人黃學明之a至f勾選事項予以詳細詢明及
      要求體檢確定等情，益堪認定：上訴人自黃學明在申請表
      之a至f事項之勾選訊息，即足估定其承保之風險。上訴人
      雖謂：黃學明未記載其罹患糖尿病及肝功能異常，使其核
      保單位疏漏而予承保云云，惟其並未舉證證明黃學明罹患
      糖尿病及肝功能異常之疾病，究對於上訴人在危險之估計
      造成何種具體影響並達到拒保之程度，因認：黃學明在 a
      至f 項中勾選「是」，雖未在補充說明中填載完整之疾病
      資料，惟並未破壞對價平衡原則。是上訴人主張：本件保
      險之要保人兼被保險人黃學明違反保險法第64條據實說明
      義務，尚不足採。
六、上訴人是否合法解除系爭保險契約？
    承上開說明，本件保險之要保人兼被保險人黃學明並未違反
    保險法第64條第1項所定據實說明義務，則上訴人依同條第2
    項規定解除契約，即非合法。
七、倘系爭保險契約未經上訴人合法解除，被上訴人得請求上訴
    人給付之保險金為多少？
  (一)查系爭保險契約第1條第1項約定：「本保險單條款、附著的
    要保書、被保險人名冊、批註及其他約定書，均為本保險契
    約的構成部分」（第19頁），又土地銀行「住宅貸款保障計
    劃」申請表第3項第ｂ 款載明：「本保險之身故保險金將優
    先清償本人於土銀之房屋貸款餘額，倘有餘額再給付給本人
    指定之受益人或法定繼承人。殘廢保險金則指定全額給付給
    被保險人」等語（原審卷第33頁）。探求契約當事人之真意
    ，應認：被保險人之身故保險金，於積欠土地銀行貸款之金
    額範圍內，即由土地銀行為受益人，超過貸款金額者，始由
    被保險人指定之受益人享有賠償請求權，則被上訴人依系爭
    保險契約向保險人即上訴人請求給付時，自應扣除訴外人黃
    學明積欠土地銀行之貸款金額，上訴人抗辯：僅有就黃學明
    之貸款餘給付予被上訴人云云，洵屬有據。
  (二)次查：黃學明前向土地銀行貸借2筆款項，分別為130萬元、
    220萬元，截至本件事實審言詞辯論終結前之95年4月11日止
    ，尚欠土地銀行第1筆款項：本金693,435元及利息199 元；
    第2筆款項：本金1,366,335元及利息1243元，即共計尚欠本
    金2,059,770元及利息1,442元一節，業據受告知人土地銀行
    陳明，並提出借據（原審卷第57-59頁）、放款繳納單2紙在
    卷足憑（本院卷第200 頁），且為兩造所不爭執，則至本件
    訴訟事實審言詞辯論終結前，被上訴人得向上訴人請求之保
    險金為938,788元（計算式：3,000,000-2,059,770-1,442 =
    938,788）。原審僅判決上訴人給付752,154元予被上訴人，
    尚有不足，則被上訴人提起附帶上訴，請求上訴人再給付18
    6,634元（938,788-752,154=186,634），為有理由，應予准
    許。
  (三)再系爭保險契約第5 條約定：「被保險人於本契約有效期間
    內發生殘廢或死亡時，本公司依照本契約約定給付保險金」
    、第14條約定：「要保人或受益人應於知悉被保險人發生保
    險事故10日內，以書面通知本公司，並於通知後檢具所需文
    件向本公司申請給付各項保險金。本公司應於收齊前項文件
    後15日內給付之，逾期本公司應按年利1 分加計利息給付，
    但逾期事由可歸責於要保人或受益人者，本公司得不負擔利
    息」，此有環球瑞泰團體1 年定期人壽保險契約條款在卷可
    稽（原審卷第19-21 頁）。本件保險契約之要保人兼被保險
    人黃學明並未違反保險法第64條據實說明義務，上訴人未合
    法解除系爭保險契約，契約仍為有效，而被保險人黃學明於
    保險期間內之92年9月9日死亡，即保險事故發生，且被上訴
    人為本件保險之受益人，則依系爭保險契約約定，上訴人本
    應給付保險金予被上訴人。本件被上訴人於發生保險事故10
    日內即92年9 月17日，即向上訴人申請保險給付，上訴人同
    日受理等情，此有瑞泰人壽保險證明、死亡證明書、客戶聯
    絡函等件可按（原審卷第18、26-27 頁），並為兩造所不爭
    執，堪予採信。本件上訴人既未合法解除契約，依前開契約
    條款，應於收到理賠通知書後15日內即92年10月2 日（包含
    該日）前給付保險金，迄今仍未給付，則上訴人請求被上訴
    人自翌日即92年10月3日起負給付週年利率10%計算之遲延利
    息之責任，洵屬正當。
八、綜上所述，被上訴人依保險契約之法律關係，得訴請上訴人
    給付保險金938,788 元，及自接到被上訴人保險理賠通知即
    92 年9月17日後15日之翌日即92年10月3 日起至清償日止，
    按週年利率10% 計算之利息範圍，為有理由，應予准許。被
    上訴人逾上開金額及利息之請求即屬無據，應予駁回。原審
    判命上訴人給付752,154 元及利息，並無不合，上訴意旨指
    摘原判決不當，求予廢棄改判，為無理由，應予駁回。至於
    原審判命不足之186,634 元及利息部分，被上訴人提起附帶
    上訴，請求上訴人再給付，為有理由，應予准許。
九、本件結論已臻明確，被上訴人聲請訊問證人即黃學明之妹黃
    麗美，以資法院明瞭黃學明之身體狀況（本院卷第35頁），
    惟證人黃麗美既未與黃學明同住，又非醫學專業人士，則其
    證詞對於本件待證事實無涉，核無傳訊之必要。又兩造其餘
    攻防及舉證，核與結論不生任何影響，爰不再一一論述，併
    此敘明。
十、據上論結：本件上訴為無理由，附帶上訴為有理由，依民事
    訴訟法第449條第1項、第78條，判決如主文。
中    華    民    國    95    年    4    月     26    日
                  民事第一庭  審判長法  官  張耀彩
                                    法  官  盧彥如
                                    法  官  林金吾
正本係照原本作成。
不得上訴。
中    華    民    國    95    年    4     月    26    日
                                    書記官  張淑芳


司法院資訊處製作；財團法人民間司法改革基金會備份。
